臺灣高等法院刑事判決　　　　　　 95年度上更(一)字第907號
上　訴　人
即　被　告　甲○○
上列上訴人因過失致死案件，不服臺灣臺北地方法院91年度訴字
第1041號，中華民國92年7月31日第一審判決（起訴案號：臺灣
臺北地方法院檢察署90年度調偵續字第21號），提起上訴，經本
院判決後，由最高法院第一次發回更審，本院判決如下：
    主  文
原判決撤銷。
甲○○從事業務之人，因業務上之過失致人於死，處有期徒刑
肆月，如易科罰金，以銀元佰元折算壹日。
    事  實
一、甲○○為右家油壓實業有限公司之負責人，以設計、製造及
    銷售「全自動油壓廢紙打包機」為業，為從事業務之人，就
    前開廢紙打包機之設計、製造及銷售，應負責使前開機器具
    備安全之操作使用環境。詎於民國八十七年十一月十八日，
    陳政忠經營之長益紙業有限公司（下稱長益公司）向甲○○
    購買前開廢紙打包機，甲○○本應注意上開廢紙打包機應設
    置鐵網或護欄以保護操作者安全，並於機器上作危險、警告
    標示，且應提供書面之操作手冊、操作說明書，俾便操作者
    得明瞭機器操作方法及故障排除方式，以避免首次購買上開
    機器之陳政忠或長益公司員工因不諳機器之操作方法及故障
    排除程序而受損害，其又非不能注意，竟疏未注意，未設置
    鐵網或護欄、警告標示等安全防護措施，且僅以口頭告知前
    開機器之操作方法及故障排除程序，致八十八年十二月十六
    日上午十一時五十分許，在臺北縣新店市○○路二之一號長
    益公司工廠內，陳政忠因見前開廢紙打包機再度發生故障，
    經打電話請甲○○維修，惟因甲○○業務繁忙，尚未前往維
    修，陳政忠需急用該機器，乃將自動電源關掉改為手動並修
    理故障馬達部分，修好後請乙○○將機器打開，惟無操作手
    冊可供參考，陳政忠不知危險，不知頭不能伸到馬達前面去
    看感應器，乃伸頭去看感應器有沒有亮，結果機器一開，馬
    達就往前移動運轉，陳政忠閃避不及，即遭運轉間之馬達護
    蓋彈打到頭部，造成顱內出血，於同年月十八日零時十分許
    死亡。
二、案經乙○○訴由臺灣士林地方法院檢察署檢察官呈請臺灣高
    等法院檢察署令轉臺灣臺北地方法院檢察署檢察官聲請簡易
    判決處刑，原審認不宜以簡易判決處刑，改依通常程序審理
    。
    理  由
一、訊據上訴人即被告甲○○坦承未提供書面操作手冊或操作說
    明書予長益公司有過失，且前揭事實，亦據告訴人乙○○指
    訴歷歷，並經證人即購買同形式廢紙打包機之正哠企業有限
    公司現場負責人鄧讚賢供述綦詳，且有訂貨合約書在卷可稽
    ，而陳政忠於八十八年十二月十六日因顱內出血，頭部外傷
    死亡，業經臺灣士林地方法院檢察署檢察官率同法醫相驗屬
    實，有驗斷書、相驗屍體證明書、勘驗筆錄、照片等在卷足
    佐。又告訴人乙○○於偵查中陳稱「我先生（指陳政忠）有
    先將自動電源關掉改為手動並修理故障馬達部分，修好後請
    別人（指乙○○）將機器打開，我先生頭伸去看感應器有沒
    有亮，結果機器一開，馬達就往前移動，就打到我先生的頭
    。被告未告訴我們頭不能伸到馬達前面去看感應器會被馬達
    打到。被告祇有說不能掉到裝紙的箱子裡面，否則會被壓死
    ，其他的都未說。我問過被告那些地方危險要注意，他都未
    說」等語（偵續卷第四七頁），足見被害人陳政忠係因在系
    爭「全自動油壓廢紙打包機」再度發生故障，需急用該機器
    ，乃將自動電源關掉改為手動並修理故障馬達部分，修好後
    請乙○○將機器打開，惟無操作手冊可供參考，陳政忠不知
    危險，不知頭不能伸到馬達前面去看感應器，乃伸頭去看感
    應器有沒有亮，結果機器一開，馬達就往前移動運轉，陳政
    忠閃避不及，即遭運轉間之馬達護蓋彈打到頭部，造成顱內
    出血，於同年月十八日零時十分許死亡，徵之卷附驗斷書內
    載：「致死創傷：頭部外傷，死因顱內出血，兇器種類及傷
    害方法：頭被馬達打到」之事實，足見被告未提供書面操作
    手冊或操作說明書予長益公司作為排除障礙之參考有關，再
    本件打包機之設計經臺灣臺北地方法院檢察署檢察官至現場
    勘驗結果，馬達附近之極限控制開關如果查看，須伸頭查看
    ，否則無法看到表示故障之小紅燈是否亮起，經當場測試任
    一極限控制開關有金屬物靠近，所有極限控制開關之小紅燈
    均點亮，有履勘現場筆錄在卷足稽（見偵卷第三十四頁），
    本院前審再度勘驗時，前審被告之辯護人表示當場站在絞線
    架側面（面對馬達右邊）以螺絲起子觸摸感應器，可看到感
    應器之紅燈云云。此雖經本院前審當場勘驗屬實（見本院九
    十二年十二月十五日勘驗筆錄），然此並不能否定由正面（
    面對絞線架）檢查馬達附近之極限開關時，不需伸頭查看，
    是告訴人表示：被告辯護人所稱檢查方式，為內行人才可如
    此操作乙節，殊非無稽，亦即一般人檢查馬達附近之極限開
    關，仍會正面檢查伸頭查看，而有遭馬達蓋彈打之虞。另按
    從事設計、生產、製造商品或提供服務之企業經營者，應確
    保提供之商品或服務，無安全或衛生上之危險；商品或服務
    具有危害消費者生命、身體、健康、財產之可能性者，應於
    明顯處為警告標示及緊急處理危險之方法，消費者保護法第
    七條第一項、第二項定有明文，觀之被告設計、製造、銷售
    之打包機並無設置鐵網或護欄，此有該打包機之照片在卷可
    參，並經本院勘驗屬實，記明勘驗筆錄，而該機器故障時須
    伸頭查看感應器，惟若馬達仍處於運轉狀態，觸動感應器時
    馬達會水平方向移動，查看之人頭部閃避不及，即有意外發
    生之可能，故此部分為危險操作設計，應有危險、警告標示
    ，且須提供操作者操作說明書，以確保操作者可詳閱參考避
    免危險發生。被告對其設計、製造、銷售予長益公司之打包
    機，並未設置鐵網或護欄以保護操作者安全，以確保提供一
    個安全之機器設備操作使用環境，就感應器危險操作設計並
    無警告、危險標示，且銷售時未提供說明書或安全操作手冊
    予買受者，被告就打包機之設計、製造、銷售顯有過失，本
    件經送財團法人金屬工業研究發展中心鑑定，亦同此認定，
    有鑑定報告一份附卷足參，又被害人陳政忠因被告上開未提
    供說明書或安全操作手冊等之過失，致機器故障排除，馬達
    啟動而閃避不及，遭擊中頭部而顱內出血死亡，被告之過失
    與被害人死亡結果，顯有因果關係。綜上所述，本件事證明
    確，被告之犯行堪予認定。
二、被告係上開打包機之設計、製造、銷售者，為從事業務之人
    ，核其所為係犯刑法第二百七十六條第二項因業務過失致人
    於死罪。查被告行為後，刑法於九十四年二月二日修正公布
    ，並於九十五年七月一日施行，按行為後法律有變更者，適
    用行為時之法律，但行為後之法律有利於行為人者，適用最
    有利於行為人之法律，現行刑法第二條第一項定有明文。查
    刑法第二百七十六條第二項業務過失致死罪，法定刑得併科
    銀元三千以下罰金，據修正後刑法施行法增訂第一條之一：
    「中華民國九十四年一月七日刑法修正施行後，刑法分則編
    所定罰金之貨幣單位為新臺幣。九十四年一月七日刑法修正
    時，刑法分則編未修正之條文定有罰金者，自九十四年一月
    七日刑法修正施行後，就其所定數額提高為三十倍。但七十
    二年六月二十六日至九十四年一月七日新增或修正之條文，
    就其所定數額提高為三倍」及刑法第三十三條第五款修正為
    ：「主刑之種類如下：五、罰金：新臺幣1千元以上，以百
    元計算之」等規定，然依被告行為時之刑罰法律，即罰金罰
    鍰提高標準條例第一條前段規定之提高倍數十倍及刑法第三
    十三條第五款規定之罰金最低額一元計算等，修正後之規定
    ，並非有利於被告，以修正公布施行前之規定，較有利於被
    告，則應依刑法第2條第1項前段，適用修正前之規定，再被
    告於犯罪時之刑法第41條第1項前段規定：「犯最重本刑為5
    年以下有期徒刑以下之刑之罪，而受6個月以下有期徒刑或
    拘役之宣告，因身體、教育、職業、家庭之關係或其他正當
    事由，執行顯有困難者，得以1元以上3元以下折算一日，易
    科罰金」，又被告行為時之易科罰金折算標準，修正前罰金
    罰鍰提高標準條例第2條前段（現已刪除）規定，就其原定
    數額提高為100倍折算1日，則被告行為時之易科罰金折算標
    準，最高應以銀元300元折算1日，經折算為新臺幣後，應以
    新臺幣900元折算為1日。惟修正公布施行之刑法第41條第1
    項前段則規定：「犯最重本刑為五年以下有期徒刑以下之刑
    之罪，而受六個月以下有期徒刑或拘役之宣告者，得以新臺
    幣一千元、二千元或三千元折算一日，易科罰金」，以修正
    公布施行前之規定，較有利於被告，則應依刑法第2條第1項
    前段，適用修正前刑法第41條第1項前段規定，定其折算標
    準。又按依修正後刑事訴訟法施行法第7條之3規定：「中華
    民國92年1月14日修正通過之刑事訴訟法施行前，已繫屬於
    各級法院之案件，其以後之訴訟程序，應依修正刑事訴訟法
    終結之。但修正刑事訴訟法施行前已依法定程序進行之訴訟
    程序，其效力不受影響」，而92年2月6日修正公布之刑事訴
    訟法，業於同年9月1日施行，本件係於91年9月30日修正刑
    事訴訟法施行前繫屬於原審法院，此有原審法院收文章蓋於
    臺灣臺北地方法院檢察署91年9月30日北檢茂能90調偵續二
    一字第07782號送審函可稽（原審91年度簡字第3307號卷第1
    頁）。本件引用之警詢、檢察官及原審之筆錄，均係修正刑
    事訴訟法施行前依當時之法定程序所製作取得之證據，其證
    據能力不因修正刑事訴訟法實施而受影響。
三、原審對被告為有罪科刑之判決，固非無見，惟本件原判決認
    故障突然排除，因機器仍處自動操作模式遂自行運轉，陳政
    忠乃遭運轉間之馬達護蓋擊中頭部，造成顱內出血並致死亡
    等情，係以陳政忠之配偶乙○○之指訴為其論據。惟關於本
    件事故發生過程，據乙○○於偵查中陳稱「我先生有先將自
    動電源關掉改為手動並修理故障馬達部分，修好後請別人將
    機器打開，我先生頭伸去看感應器有沒有亮，結果機器一開
    ，馬達就往前移動，就打到我先生的頭。被告未告訴我們頭
    不能伸到馬達前面去看感應器會被馬達打到。被告祇有說不
    能掉到裝紙的箱子裡面，否則會被壓死，其他的都未說。我
    問過被告那些地方危險要注意，他都未說」等語（偵續卷第
    四七頁），係指稱陳政忠修理機器之前，已先將電源關閉並
    改為手動，嗣於故障排除後，始請別人將機器打開。原判決
    事實欄此部分記載，與理由所引乙○○之指訴不相適合，自
    有證據上理由之矛盾，尚有未洽，被告上訴請求給予緩刑等
    為無理由，惟原判決既有前揭之未洽，應由本院將原判決撤
    銷改判，爰審酌被告並無前科，有被告全國前案紀錄表可考
    ，參酌本件事故造成被害人死亡，被害人未等被告前往維修
    ，及被告於本院辯論終結前已按原先和解之五十萬元，先給
    付十八萬元予告訴人，此經被告及告訴人陳明在卷，嗣被告
    再給付七萬元共二十五萬元等亦有部分之匯款單在卷可憑，
    兼衡其犯罪後已承認有過失等犯後態度等一切情狀，量處如
    主文所示之刑，並依修正前刑法第四十一條第一項前段諭知
    易科罰金之折算標準。
據上論斷，應依刑事訴訟法第369條第1項前段、第364條、第299
條第1項前段，刑法第276條第2項、第2條第1項前段、第41條第1
項前段，罰金罰鍰提高標準條例第1條前段、修正前罰金罰鍰提
高標準條例第2條判決如主文。
本案經檢察官洪泰文到庭執行職務。
中　　華　　民　　國　　96　　年　　4 　　月　　3 　　日
                  刑事第七庭  審判長法  官  江國華
                                    法  官  許錦印
                                    法  官  許宗和
以上正本證明與原本無異。
如不服本判決，應於收受送達後十日內向本院提出上訴書狀，其
未敘述上訴之理由者並得於提起上訴後十日內向本院補提理由書
（均須按他造當事人之人數附繕本）。
                                    書記官  沈秀容
中　　華　　民　　國　　96　　年　　4 　　月　　10　　日
附錄：本案論罪科刑法條全文
中華民國刑法第276條（過失致死罪）
因過失致人於死者，處2年以下有期徒刑、拘役或2千元以下罰金
。
從事業務之人，因業務上之過失犯前項之罪者，處5年以下有期
徒刑或拘役，得併科3千元以下罰金。
